【裁判字號】    94,建,319
【裁判日期】    950821
【裁判案由】    給付工程款等
【裁判全文】
臺灣臺北地方法院民事判決               94年度建字第319號
原      告  金全興工程有限公司
法定代理人  丁○○
訴訟代理人  乙○○
被      告  毅國營造有限公司
法定代理人  己○○
訴訟代理人  周靜儀律師
上列當事人間請求給付工程款等事件，本院於九十五年七月二十
五日言詞辯論終結，判決如下：
    主  文
原告之訴及假執行之聲請均駁回。
訴訟費用由原告負擔。
    事實及理由
一、原告方面：
（一）原告於民國（下同）92年7月15日與被告訂立發包工程材
      料承攬契約，由原告承攬被告所承包之龍門國中工地之大
      木作及室內設計展示空間木作，總計金額新台幣（下同）
      300萬元，約定工程施作範圍為(1)木材包括圓椼、虎皮角
      、門窗斗、木淺道平台、安裝修補、透明油漆、神龕、彩
      繪安金。(2)再利用空間（展示櫃）工程部分。(3)全部工程
      包括發票、運費等工程。嗣原告依約完工並完成驗收後，
      被告至今尚有餘款360,777元未清償。
（二）另被告向原告購買紅眠床1組、菜櫥1組、衣櫥1組、飯桌
      椅6張、夜桶1個、長桌（190×80）1張、長桌椅（100×4
      0×40）2張、木板凳（120×40×40）4張，合計價款155,
      500元，被告亦均未清償。
（三）證人甲○○支付之200,000元，不屬於系爭工程款一部份
      ，因被告於92年5月12日未事先告知並經同意，私自匯予
      丙○○20萬元，此係被告個人之行為，原告不予承認。
      且依證人丙○○所證，該20萬元係丙○○與甲○○關於湖
      口鄉三元宮工程款項之一。
（四）有關「再利用空間（展示）工程部分」係指新作部分，原
      告已依約完成其「3間展示房間」，詎被告卻將系爭展示
      櫃舊傢俱部分認亦包括於工程範圍內，藉故扣除其工程款
      項。查系爭承攬契約約定自始未包含該部分，係被告需用
      而另外委託原告購買，該款項自不包含於工程款內，原告
      為被告另外購置，依買賣之法律關係，被告應給付該等傢
      俱之價金，並為此聲明：(一)被告應給付原告516,277（即
      360777元+155500元=516277元）並自起訴狀繕本送達之翌
      日起至清償日止，按年息5%計算之利息。(二)願供擔保聲請
      宣告假執行。
二、被告則以：
（一）系爭發包工程材料承攬書中，其中工程範圍材料規格第4
      點即約明「全部工程包含發票、運費」、「承包總價3,00
      0,00 0元」。另就原告已開立發票之工程款，被告整理出
      其發票單據及付款紀錄綜合整理表，其中項次甲1-12係已
      付款之金額，並由原告領款後開立發票，因為多是現金給
      付，故原告開立發票是好幾次領現款後共開立1張，以此
      類推，原告共開立了5張發票，共計2,861,000元。換言之
      ，原告勢必已領得2,861,000元之工程款，也才會開立上
      開金額之發票，故原告主張僅收到2,640,064元係不實的
      。
（二）原告不得另外向被告請求給付傢俱費用155,500元：
    1.針對再利用展示空間到底是否包含傢俱，原告法定代理人
      丁○○自認「…我確實有同意被證4號工程詳細表中標示
      打×者是不用施作的工程，其餘分都是我必須施作的工程
      …」，況且被證4第2頁以下資料中，其5即載明「再利用
      展示空間工程」，更可證明原告就傢俱之提供與被告訂立
      合約，且該等項目均在3,000,000元之總價中，且為證人
      丙○○到院證述屬實。
    2.發包工程材料承攬書中，工程範圍材料規格3載明「再利
      用空間（展示）工程」部份。且原告法定代理人亦於被證
      1第2頁親筆書寫黃宅木工工資及木料價格分析表，其中第
      5項即書明「再利用空間、合板角仔等500,000元」、另被
      證4亦有原告法定代理人書寫估價單，其中亦含再利用展
      示空間工程部份。故再利用展示空間工程部分是在合約內
      容無誤，且依原告法定代理人親筆書寫之估價單中，當時
      原告估算展示空間工程之金額確為500,000元。
    3.依附表2所示，茲將被告於被證4中打○的部分抓出來，列
      於被證11之表中項次5中，並將被證6中，被告向龍門國中
      承包之數量、單價列入，合計後該項目承包價格，即複價
      總價為462,266元。而原告在被證1黃宅木工工資及木料價
      格分析表中自書對於再利用展示空間之估價是500,000元
      。而被告向教育局承包之工程，同樣品名、項目估算為46
      2,266元，可原告承包同樣品名項目數量卻多到500,000
      元，是原告向被告承包之再利用展示空間工程，自包含傢
      俱費用，原告不得再向被告請求其所提供之傢俱費用155,
      500元。
（三）證人甲○○支付之200,000元，屬於系爭工程款之一部份
      ：證人甲○○之三元宮工程估價單，業經證人丙○○與甲○○對帳確認無誤，該工程中證人丙○○親自手寫估價單
      ，並親筆寫「我拿台灣匯100,000，大陸50,000，匯大陸1
      20,000，大陸拿50,000，台幣共290,000。92年進…共275
      ,205 元，總共275,205加代付64,159＝339,364，339,364
      －290,000＝餘款49,364元」，故從證人丙○○與甲○○
      間之三元宮工程費用中，並無任何關於系爭200,000元之
      匯款金額，顯見甲○○電匯予丙○○之200,000元與三元
      宮工程無關，該筆款項確實係本件所爭執之木料款項，甲○○並已到庭結證該200,000元之電匯款，確係本件鐵木
      棧道之木料款。
（四）被告以原告不完全給付所生之損害賠償債務主張抵銷：
      兩造所約定之工程合約包括再而用展示空間工程部分，原
      告並自行圈選工程詳細表，其中紅眠床傢俱包含在該工程
      範圍內，惟傢俱於92年9月始進場，但不僅數量不足，且
      送來之傢俱也不合標準，而遭業主審查退件，經被告多次
      催促通知改善，直至93年5月仍無法補足，被告公司遲延
      至93年6月11日始由訴外人福琳國際有限公司（以下簡稱
      福琳公司）提供傢俱由業者進行挑選，進行挑選傢俱當日
      ，由原告公司及訴外人福琳公司各別提供傢俱供業者挑選
      ，由業者審查詳選合格者採用，是原告公司依承攬合約應
      提供之傢俱，經業者審查詳選不合格及數量不足者，俱由
      訴外人福琳公司提供之傢俱補齊，費用為207,500元（含
      稅217,875元）。原告本應給付合於債之本旨之傢俱讓被
      告送驗通過，原告給付不完全，致被告另支出費用購買傢
      俱，原告自應賠償被告之損害，被告以原告不完全給付，
      致被告另行支出費用購買傢俱所受之損害，依法主張抵銷
      ，於抵銷後，原告已無工程款可資請求。為此聲明：駁回
      原告之訴及假執行之聲請，並願供擔保，宣告免為假執行
      。
四、不爭執事項：
  1.被告承包台北市教育局「台北市古蹟黃宅濂讓居修護工程」
    ，系爭工程中關於大木作及室內展示空間木作工程部分，由
    原告公司向被告承包，承包總價為300萬元，兩造並簽訂「
    發包工程材料承攬書，依系爭承攬書「工程範圍材料規格」
    欄中記載，工程包括再利用空間（展示）工程部分，該工程
    業經完工驗收，原告自承已收取工程款2,639,223元。
  2.原告公司負責人於92年8月5日出具「黃宅木工工資及木料價
    格分析表」，記載工程總價款300萬元之細目，即木料部分
    有圓椼9310.21才。桷木、地板565 6.4才。門窗約
    2500才（以上合計140萬元）。步道鐵松約2500才，20萬
    元。再利用空間、合板角仔等50萬元。展示櫃、合板10
    萬元。木作工部分80萬元。以上合計300萬元。
  3.被告承包系爭「台北市古蹟黃宅濂讓居修護工程」，關於再
    利用展示空間工程部分，原告於該工程詳細表「項目」編號
    上打○者，為原告向被告承包再利用展示空間工程應施作之
    工程，共有21項。而關於原告向被告承包再利用展示空間工
    程應施作之工程部分，相同品名及工程內容，被告向教育局
    承包之工程複價合計為611,796元。
五、本件主要之爭點厥為(1)系爭工程款中被告給付予訴外人丙○○之材料費用20萬元，是否生清償之效力。(2)原告承包之再
    利用展示空間工程部分，是否包含購置傢俱費用，本院茲分
    述如次，經查：
（一）被告匯款予訴外人敦俊杰20萬元部分：
    1.依證人甲○○於本院94年12月6日審理時到庭證稱：「在
      工地協調會的時候，是訂購木材的材料費二十萬元。在九
      十三年五月的時候，因為材料尚未進來，我詢問原告法定
      代理人丁○○，他表示沒有錢可以給付丙○○，當時丙○○在電話中表示，因為沒有將材料的錢給付給他，所以材
      料才無法進場。因此原告法定代理人丁○○表示希望從工
      程款中代墊，大家談好後，我就要我的太太去匯款，當時
      距離完工的日期很近，所以時間緊迫。匯款後，第二天材
      料就進場了。當時大家都是好朋友，我也是受僱於被告公
      司，如果原告法定代理人丁○○沒有答應，我怎麼會從自
      己的戶頭中匯錢給丙○○，這個是當時三方說好的，不知
      道為何原告事後要反悔。」等語屬實，再參照證人即當時
      系爭工地現場監造人員戊○○於本院95年5月12日審理時
      到庭結證稱：「我印象中木棧道的木料是在期限完工前的
      一週左右才運到現場。合約的完工日是93年5月21日。棧
      道安裝時，我在現場有看到木工及鐵工一起施作，但工人
      受僱於誰，我不清楚。」等語觀之，訴外人丙○○確實是
      被告95年5月12日匯款20萬元材料費用後沒多久，即進材
      料到工地現場以利施工無訛。
    2.至於訴外人丙○○否認被告匯款之20萬元為系爭工程之材
      料費用，並辯稱是與證人甲○○間有關三元宮的工程款中
      購買紅瓦材料的定金云云，惟查，(1)證人甲○○於本院95
      年5月12日到庭證稱與證人丙○○間之三元宮工程款已經
      結清，系爭匯款20萬元與三元宮之款項無關。(2)又證人丙○○於同日到庭時亦證稱，與證人甲○○間如卷附之3張
      三元宮估價單（被告所提出之被證9證物資料）所示之工
      程款項，已於93年7月間對帳結清完畢，而系爭被告匯款
      予丙○○之20萬元款項，並未記載在三元宮估價單內等語
      。(3)另關於紅瓦定金部分，亦已於上揭三元宮估價單中結
      算過，若甲○○於95年5月12日所匯款之20萬元款項，是
      屬於與證人丙○○間三元宮工程款項中購買紅瓦材料的定
      金，則其嗣後（93年7月間）與證人丙○○對帳時，豈有
      不列入計算之理，是證人丙○○所述，顯不合常情，並非
      真實，洵非可採。
    3.又查，被告公司所以匯款20萬元予訴外人丙○○，係為要
      求丙○○立即進料以利工程之進行。再參酌原告與被告簽
      訂之發包工程材料承攬書所載，兩造約定之開工日期為92
      年7月15日，完工日期為92年12月9日，而被告所承攬之台
      北市定古蹟龍安坡黃宅濂讓居修護工程之預定竣工日期為
      92年12月9日，但實際竣工日期為93年5月21日，此有系爭
      發包工程材料承攬書、台北市龍門國民中學籌備處工程結
      算驗收證明書在卷可稽，若被告公司不於93年5月12日立
      即匯款予訴外人丙○○，於工程木料遲遲未進場之情形下
      ，系爭工程將延遲完工，原告勢必面臨延遲完工賠償之問
      題，是證人甲○○證述匯款20萬元予訴外人丙○○一事，
      係經過原告之同意，顯符合一般常情，而得採信。原告空
      言否認，又無法證明被告支付20萬元之木料費用，與訴外
      人丙○○進料之行為無關，則其所述，委無足採。故被告
      匯款20萬元予訴外人丙○○，對原告應生清償工程款20萬
      元之效力。
（二）原告承包之再利用展示空間工程部分，是否包含購置傢俱
      ：
    1.依原告提出之發包工程材料承攬書「工程範圍、材料規格
      」所載，原告向被告承包之工程，包括再利用空間（展示
      ）工程部分，而所謂「再利用展示空間工程」，參照被告
      向教育局所承包之「台北市古蹟黃宅濂讓居修護工程」工
      程詳細表「項目」第伍項「再利用展示空間工程」所載，
      工程內容包含「廳堂-購買太師椅」「虎邊次間展示櫃」
      「購置長形木板凳100*40cm」「購置木製菜櫥」．．．「
      12 0*40*40*cm木製長形木板凳」等33項，工程款小計為
      1,17 8,047元。而原告只同意勾選其中21項承包，並在上
      開工程詳細表影本下方註明「打○為施工範圍，打x沒包
      括估價內」等字樣，對於「再利用空間、合板角仔」等工
      程估價50萬元，對於「展示櫃、合板」等工程估價10萬元
      ，合計60萬元，此業據原告公司法定代理人丁○○於本院
      94年11月4日審理時所自陳，並有原告所書立之「工程詳
      細表」及「黃宅木工工資及木料價格分析表」在卷可稽。
      再依原告所勾選之21項工程內容所示，相同品名及工程內
      容，依被告向教育局承包之工程複價計算，被告向業者所
      承包之「再利用空間合板角子」工程款為462,266元，「
      展示櫃、合板」工程款為149,530元，二者合計611,796元
      ，與原告向被告承包之相同工程內容，估價金額60萬元，
      相去不遠，足證原告所勾選之21項工程，均屬原告向被告
      所承包「再空用展示空間工程」之範圍。
    2.依原告所勾選之21項「再利用展示空間工程」工程內容所
      示，即編號1「廳堂-購置太師椅」、2「虎邊次間展示櫃
      」、3「文物資料展示櫃」、4「黃宅家族史展示」、5「
      購置長形木板凳100*40 cm」、9「購置木製菜櫥」、10「
      圓形木飯桌」、11「圓形木板凳」、12「購置木製衣櫥」
      、13「購置紅眠床」、14「購置仿舊梳妝檯」、15「購置
      藤製嬰兒床」、16「傳統私廳空間解說-仿舊木板凳」、
      20「購置神明桌」、21「羅漢床120*200cm」、22「購置
      木製衣櫥60*12 0cm」、23「購置夜壺」、24「農具儲放
      架」、25「龍安坡墾拓歷史文物資料展示櫃」、32「180*
      80cm木製長形桌」、33「120*40*40cm木製長形木板凳」
      等工程，其中不乏多項為提供或購置傢俱之內容，因原告
      自行勾選之項目，均為原告向被告承包之工作範圍，是工
      程內容記載為購置或提供傢俱者，原告自有購置或自行製
      作提供該等傢俱之義務甚明。
六、因原告向被告承包再利用空間展示工程，承包之範圍包含購
    置及提供傢俱，已如前述，惟原告主張被告向其購買之傢俱
    （如估價單所載），乃屬系爭工程詳細表中第伍項「再利用
    展示空間工程」編號13號紅眠床、9號菜櫥、12號衣櫥、10
    號飯桌、11號飯桌椅、23號夜桶、32號長桌、33號長桌椅、
    5號木板凳所示之傢俱，因原告對該等傢俱本有購置或提供
    之義務，且該等傢俱之費用，已包含在原告估價50萬元內，
    是原告不得再向被告請求購買該等傢俱之費用，則原告向被
    告請求支付購買傢俱之費用155,500元，洵屬無據。
七、被告得以原告不完全給付所生之損害賠償債務，與其工程款
    給付債務主張抵銷：
（一）原告於工程詳細表中勾選16樣傢俱（即編號1、5、9-16、
      20 -23、32、33），不論原告是用購買方式或自行製作皆
      可，但原告只提供其中9樣傢俱，即編號5號、9-13號、23
      號、32號、33號之傢俱，其餘7樣傢俱原告並未依約提供
      ，而是由被告向訴外人福琳國際有限公司（以下簡稱福琳
      公司）購置，此有被告提出之買賣契約書、統一發票在卷
      可稽，並經證人戊○○（即系爭工程之現場監造人員）於
      本院95年5月12日審理時到庭結證稱：「再利用展示空間
      傢俱的審核，原告公司提供的傢俱沒有全部一次提供，而
      我們送審的原則，是以一次送審為原則。．．．而且我們
      雖然需要的是舊傢俱，還是需要整理。營造單位（即指被
      告公司）提出的送審資料，沒有經過整理，我們是看照片
      ，也有看現場，經過我們討論的結果，是退回要求重新改
      善後再送審。我們一直到最後，就是整個工程要完工結案
      的時候，都沒有收到營造廠（即被告公司）再次送審的資
      料。」「我們監造單位的立場，為了工程完工，我們還是
      會追查送審資料，當時被告公司向我們表示，因為向他們
      承包的廠商，沒有將項目補齊，所以無法再送審。」「後
      來這個案子沒有再送審。但工程還是要完工，所以被告公
      司又找了其他廠商提供傢俱，放置在現場，由業主在現場
      自行挑選合意的傢俱。業主選完後，案子就完工結案。」
      「當初業主挑選傢俱時，原告法定代理人丁○○有在場（
      並當庭指出）。他並未對我表示任何意見
      ．．．。整個場面的主導權是在業主，業主挑選完畢，才
      是定案。」等語屬實，足證原告未依約提供之7樣傢俱，
      已由被告公司另向訴外人福琳公司購置補齊後，並經業主
      挑選完畢而結案。
（二）按因不完全給付而生前項以外之損害者，債權人並得請求
      賠償，民法第227條第2項定有明文。本件原告向被告承包
      再利用展示空間工程，依約應提供16樣仿古傢俱供業主挑
      選，惟原告只提供其中9樣傢俱，顯未依債之本旨提供全
      數傢俱，讓工程完工並驗收通過，為不完全給付，而其餘
      7樣傢俱，係被告另向訴外人福琳公司以207,500元（含稅
      為217,875元）所購置補齊，是原告之不完全給付，已致
      被告另支出費用購買傢俱而生損害，依上揭規定，被告自
      得向原告請求賠償217,875元。
（三）又按二人互負債務，而其給付種類相同，並均屆清償期者
      ，各得以其債務，與他方之債務，互為抵銷。民法第334
      條第1項前段定有明文。經查，本件原告主張被告對其有
      工程款之給付債務存在，而被告抗辯原告對其有不完全給
      付之賠償債務存在，二者給付種類相同，並均屆清償期，
      是被告抗辯以原告所負之賠償債務，與其所負之工程款給
      付債務抵銷，依法有據，應生抵銷之效力。
八、綜上所述，本件系爭工程款總計為300萬元，原告自承已收
    取2,639,223元，主張被告尚積欠360,777元，惟其中20萬元
    之材料費用，業據被告於93年5月12日匯款予訴外人丙○○
    而生清償之效力，餘款160,777元（0000000元-0000000元-2
    00000元=160777元），因被告抗辯原告有不完全給付，並因
    此造成被告受有217,875元之損害，被告以之與其所負工程
    款給付債務抵銷後，原告對被告實無剩餘之工程款可得請求
    （160777元-21787 5元=-57098元）。另關於購置再利用展
    示空間工程之傢俱，屬於原告向被告承包之再利用展示空間
    工程之內容，原告本有購置或提供之義務，且該費用已包含
    在總工程款300萬元內，是原告不得再向被告請求給付。從
    而，原告依承攬之法律關係，訴請被告給付原告工程款360,
    777元；依買賣之法律關係，訴請被告給付購買傢俱之費用
    155,500元，均屬無據，為無理由，均應駁回。原告既受敗
    訴判決，其假執行之聲請即失所依據，應併予駁回。
九、兩造其餘之攻擊或防禦方法及未經援用之證據，經本院斟酌
    後，認為均不足以影響本判決之結果，自無逐一詳予論駁之
    必要，併此敘明。
十、結論：本件原告之訴為無理由，依民事訴訟法第78條，判決
    如主文。
中    華    民    國    95    年    8     月    21    日
                    民事第五庭法      官  陶亞琴
以上正本係照原本作成
如對本判決上訴，須於判決送達後20日內向本院提出上訴狀
中    華    民    國    95    年    8     月    28    日
                              法院書記官  吳芳玉


司法院資訊處製作；財團法人民間司法改革基金會備份。
